【裁判字號】    98,易,894
【裁判日期】    981211
【裁判案由】    詐欺
【裁判全文】
臺灣桃園地方法院刑事判決               98年度易字第894號
公  訴  人  臺灣桃園地方法院檢察署檢察官
被      告  甲○○
上列被告因詐欺案件，經檢察官聲請以簡易判決處刑（98年度偵
字第1896號）及移送併案審理（98年度偵字第6922號），本院認
不宜以簡易判決處刑，改依通常程序審理，判決如下：
    主  文
甲○○無罪。
    理  由
壹、公訴意旨略以：被告甲○○已預見將自己之金融機構帳戶存
    摺、提款卡連同密碼提供他人使用，因該帳戶所有人名義與
    實際使用者不同，使用者即可藉此躲避員警追查，作為詐欺
    取財之犯罪工具；且現今一般金融機構帳戶之申請甚為簡易
    方便，如係基於正當用途而有使用帳戶之必要，通常需用人
    得以自己名義申請辦理即可，本無借用他人帳戶掩飾資金流
    向之必要。惟甲○○在不違背其本意之下，竟基於幫助他人
    涉犯詐欺取財罪行之不確定故意，於民國97年10月22日，在
    桃園縣中壢市○○路上之麥當勞速食店前，將其所申辦之第
    一商業銀行股份有限公司（下稱第一商業銀行）內壢分行帳
    號第00000000000000號帳戶之存摺連同提款卡，交予少年孫
    ｏ成、簡ｏ峰等2 人（另由臺灣桃園地方少年法院以97年度
    少護字第718 號案件處理中），甲○○並同時告知提款卡密
    碼。嗣少年孫ｏ成、簡ｏ峰所屬犯罪集團成員，果基於意圖
    為自己不法所有之犯意，於97年10月24日，撥打電話與乙○
    ○取得聯繫，並佯稱乙○○之前在網路購物之分期付款發生
    錯誤，需至自動櫃員機前更正云云，致乙○○不疑有他，陷
    於錯誤，遂依指示，於97年10月24日，各匯款新臺幣（下同
    ）10萬元、2 萬元至乙○○所提供之上開帳戶，該犯罪集團
    成員即以此方式詐騙財物得手。嗣經乙○○匯款後，察覺有
    異，報警處理，始知受騙。因認被告甲○○涉犯刑法第30條
    第1 項、第339 條第1 項之幫助詐欺取財罪嫌。
貳、程序部分：被告以外之人於審判外之陳述，雖不符合刑事訴
    訟法第159 條之1 至第159 條之4 之規定，但經當事人於審
    判程序同意作為證據，法院審酌該言詞陳述或書面陳述作成
    時之情況，認為適當者，亦得為證據；當事人、代理人或辯
    護人於法院調查證據時，知有第159 條第1 項不得為證據之
    情形，而未於言詞辯論終結前聲明異議者，視為有前項之同
    意；刑事訴訟法第159 條之5 第1 項、第2 項分別定有明文
    。檢察官及被告對於本判決下列所引用被告以外之人於審判
    外之陳述（包含書面陳述），於本院調查及審理時，均表示
    無意見而不予爭執，且迄至言詞辯論終結前亦未再聲明異議
    ，本院審酌上開證據資料製作時之情況，尚無違法不當及證
    明力明顯過低之瑕疵之情形，依同法第159 條之5 規定，認
    例外均具有證據能力，且經本院於審判期日依法進行證據之
    調查、辯論，當事人於訴訟上程序權利，已受保障，先予敘
    明。
、實體部分：
一、按犯罪事實應依證據認定之，無證據不得認定犯罪事實，又
    不能證明被告犯罪者，應諭知無罪之判決，刑事訴訟法第15
    4 條第2 項、第301 條第1 項前段分別定有明文。又認定犯
    罪事實所憑之證據，雖不以直接證據為限，間接證據亦包括
    在內，然而無論直接證據或間接證據，其為訴訟上之證明，
    須於通常一般之人均不致有所懷疑，而得確信其為真實之程
    度者，始得據為有罪之認定，倘其證明尚未達到此一程度，
    有合理之懷疑存在而無從使事實審法院得有罪之確信時，即
    應由法院為被告無罪之判決（參看最高法院76年臺上字第49
    86號判例）。復按刑事訴訟法第161 條第1 項規定：檢察官
    就被告犯罪事實，應負舉證責任，並指出證明之方法。因此
    ，檢察官對於起訴之犯罪事實，應負提出證據及說服之實質
    舉證責任。倘其所提出之證據，不足為被告有罪之積極證明
    ，或其指出證明之方法，無從說服法院以形成被告有罪之心
    證，基於無罪推定之原則，自應為被告無罪判決之諭知（參
    看最高法院92年臺上字第128 號判例）。
二、本件公訴意旨認被告甲○○涉有前揭幫助詐欺罪嫌，無非係
    以被告之供述、證人即被害人乙○○及證人李欣怡之證詞、
    第一銀行內壢分行所提供被告開戶基本資料、交易明細表及
    第一銀行自動櫃員機交易明細表為其主要論據。
三、訊據被告甲○○固坦承上開帳戶為伊申請開立，惟堅詞否認
    有何幫助詐欺取財之犯行，辯稱：伊因應徵工作，對方說要
    伊帳戶及提款卡、身分證影本，伊於97年10月22日開戶當天
    就在中壢市○○路的麥當勞交給對方，對方派孫0 成、簡0
    峰來拿，伊覺得怪怪的，後來伊兄長用同樣方式假裝應徵然
    後約地方交資料，伊和兄長及朋友再一起去現場等，結果孫
    ０成及簡０峰又到現場，伊等即將該2 人帶同至內壢派出所
    ，請員警處理，伊並無幫助詐欺之意等語。經查：
  (一)上揭第一銀行內壢分行帳戶係被告於97年10月22日所申請開
    立，且於開戶當日即將該帳戶存摺、提款卡（含密碼）交付
    予伊所應徵工作對方指定前來之少年孫0 成及簡0 峰取回等
    情，業據被告供承不諱，且有第一商業銀行內壢分行97年11
    月17日函覆被告開戶之各類存款開戶暨往來業務項目申請書
    及交易明細表附卷可稽（見偵字第6922號卷第32至35頁、偵
    字第1986號卷第21、22頁）。又被害人乙○○於97年10月24
    日晚間8 時39分許，接獲詐騙份子電話佯稱乙○○在奇摩拍
    賣網站購買隨身碟，因內部作業錯誤作成分期付款，須取消
    分期付款動作，應依指示持提款卡至郵局自動櫃員機操作之
    方式，藉以訛詐，致乙○○陷於錯誤，於同日晚間11時25分
    許，依該詐騙份子指示提領其所有10萬元及2 萬元後接續存
    入被告上開第一銀行內壢分行帳戶內，並據證人乙○○於警
    詢時證述明確（見偵字第1896號卷第9 至11頁），復有受理
    詐騙帳戶通報警示、詐騙電話斷話簡便格式表、金融機構聯
    防機制通報單、彰化縣警察局北斗分局田尾分駐所受理刑事
    案件報案三聯單及受理各類案件紀錄表、乙○○匯款之第一
    銀行自動櫃員機交易明細表、內政警政署反詐騙諮詢專線紀
    錄表存卷足憑（見偵字第1896號卷第12至18頁）。上開事實
    固堪認屬實，然此情僅足證明被害人乙○○確因遭人詐騙而
    將前揭款項存入被告上開帳戶之事實，尚難據此執為被告係
    基於幫助詐欺之意，而交付其上開帳戶存摺、提款卡及密碼
    予他人進而幫助他人詐騙之證據。
  (二)按刑事法上幫助犯之成立須客觀上有幫助行為，主觀上有幫
    助故意，即行為人知他人係實施犯罪，且認識其行為將足以
    就他人所實施之犯罪發生助力為要件，若其行為雖在外觀上
    有對他人犯罪施以助力，然其對正犯之犯罪行為並無認識，
    即屬欠缺幫助故意，自難論以幫助犯。又提供自己帳戶予他
    人之原因非一，蓄意犯罪者固然不少，因被騙而成為受害人
    之情形，亦所在多有，非必然出於幫助他人實施犯罪之故意
    ，是提供帳戶之人是否成立犯罪，應依證據證明之。查觀諸
    被告所辯伊在報紙上應徵工作與對方聯繫後，對方表示要交
    付銀行帳戶之存摺、提款卡（含密碼），伊即於97年10月22
    日去第一銀行開戶，開戶當日即將存摺及提款卡持至中壢市
    ○○路上麥當勞交給對方派來之孫ｏ成、簡ｏ峰，伊覺得怪
    怪的，就叫伊哥哥用同樣方式去應徵，然後約地方交資料，
    伊與哥哥及朋友在現場等，結果孫ｏ成、簡ｏ峰就到現場，
    伊即和哥哥及友人一起帶同孫ｏ成、簡ｏ峰至內壢派出所等
    節，並提出自由時報97年10月22日廣告求職欄1 份附卷為憑
    （見移送併辦之偵字第6922號卷第39頁），經核與證人即少
    年孫ｏ成（80年11月5 日生，真實姓名年籍詳本院97年度少
    調字第1148號案件）於本院審理時證稱：「有在97年10月22
    日到中壢市○○路麥當勞速食店向被告拿取存摺及提款卡，
    當時是老闆叫我去那邊跟被告拿身分證、履歷表、提款卡、
    存摺，拿到後老闆會用手機與我聯絡，我們再放到老闆說的
    置物箱裡面，他自己會去拿」、「（是何老闆？）看報紙應
    徵司機助理，我去應徵的那個老闆，但沒有見到面，是打電
    話應徵，他們叫我去楊梅的1 家汽車旅館外面，就有1 個人
    拿1 支手機給我，作為工作聯絡用」、「（你去向被告收取
    存摺、提款卡時，你們有無說任何話？）到現場時，我只記
    得我跟他說是老闆叫我來拿，我就拿手機打給老闆，叫被告
    聽，由他自己跟老闆說，說完後，他就把東西交給我」、「
    （你有無拿錢給被告？）沒有」、「（你在跟被告拿存摺、
    提款卡之前，是否認識被告？）不認識」、「我應徵時跟老
    闆說我們半工半讀，所以老闆沒有跟我們要存摺及提款卡，
    我去跟被告拿提款卡等，我也以為他是要應徵」、「孫ｏ成
    也是跟我一起去向被告收取存摺、提款卡」、「（你應徵司
    機助理，何以後來是向被告拿存摺、提款卡？）我以為司機
    助理就是跑外務，所以我覺得去跟被告拿存摺就是在跑外務
    ，且原來老闆說拿資料，並沒有說是拿存摺」、「老闆叫我
    第2 次去向他人拿資料，我到了現場被告就抓住我問我要拿
    什麼資料，我說我不確定要問老闆，他就說我被詐騙集團利
    用了，被告問我是否願意去警局說明，我就跟他坐計程車去
    警察局」等語；證人即少年孫ｏ成（81年5 月1 日生，真實
    姓名年籍詳本院97年度少調字第1148號案件）於本院審理時
    所證：「（剛才簡ｏ峰所述你跟他一起應徵司機助理，去向
    被告拿取包括身分證、存摺、提款卡等資料，事實經過是否
    如此？）是」、「依老闆吩咐第2 次去向他人拿資料就被抓
    到，我是被3 個人抓住，簡ｏ成被另1 個人抓住，就被帶去
    警察局」、「不清楚為何要去向被告拿資料，不了解老闆為
    何要去向被告拿資料，我之前不認識被告，也從來沒有見過
    老闆」等語（見本院98年8 月17日筆錄）；證人即受理少年
    孫ｏ成及簡ｏ峰涉犯詐欺案件之處理員警邱垂政於審理時復
    亦證稱：「97年10月27日當天上午被告到派出所，被告說他
    的帳戶之前應徵工作被拿走，後來被列為警示帳戶，刊登應
    徵工作廣告的電話還有通，所以被告又打電話去，約少年2
    人在署立醫院交帳戶，後來被告跟同事就把少年2 人帶到派
    出所，由我受理，我就問少年被告帳戶是否你拿去，少年說
    是的，之後就處理少年移送案件」、「（被告到派出所表示
    他的帳戶被列為警示帳戶前，你們有先查被害人乙○○遭詐
    騙經過？）被告帶少年來派出所後，我們有去武陵派出所調
    被害人乙○○的資料，我們是用警用端末查詢資料查被告帳
    號，才循線查到被害人乙○○，再向轄區武陵派出所調資料
    ，之後我再彙整資料移送」、「被告將少年帶到派出所後，
    我有再撥打那支電話已經不通了」等語（見本院98年11月16
    日筆錄）均相符一致，而少年孫ｏ成、簡ｏ峰亦因上揭事實
    涉犯幫助詐欺罪嫌，經本院以97年少調字第1148號少年案件
    審理後認定屬實裁定少年2 人均予以訓誡並假日生活輔導及
    保護保束確定在案，復經本院調閱上開案卷核閱無訛，足認
    被告確係將其所有上開金融帳戶之存摺、提款卡（含密碼）
    交付予受姓名年籍不詳之「老闆」指示前來之少年簡ｏ峰及
    孫ｏ成後，再由孫ｏ成等2 人轉交付予「老闆」收執無訛。
    惟設若被告有意提供其上開銀行帳戶予該名「老闆」使用之
    幫助詐欺犯意，衡情其實無在交付帳戶資料後，猶再請其兄
    長以相同方式約定地點交付存摺等物，而迨少年孫ｏ成、簡
    ｏ峰2 人再次前來收取時，立即上前告知少年受詐騙集團利
    用，而將少年孫ｏ成等2 人帶同至內壢派出所處理之必要，
    蓋如此亦同時暴露其先前已有將存摺及提款卡等物交付予少
    年孫ｏ成等人再轉交予「老闆」之情事。基此，被告辯稱伊
    並無幫助詐欺之意，純係因應徵工作受詐騙，始將存摺、提
    款卡交付予對方此節，已非無據。
  (三)且查，依少年孫0 成、簡0 峰所述其等亦係自報紙應徵司機
    助理之工作，而依該未謀面之「老闆」指示出面向被告拿取
    存摺、提款卡等物再交付予「老闆」，第2 次再依「老闆」
    指示前往拿取存摺等物時，始為被告上前告知受詐騙集團利
    用，並一同至派出所說明等情，酌以證人孫ｏ成於本院97年
    少調字第1148號案件警詢時供稱伊係看報紙打0000000000號
    電話予黃老闆應徵工讀生等語（見本院97年度少調字第1148
    號卷第7 頁），復核與被告所提其應徵之自由時報求職廣告
    欄所載「男女外勤，電話0000000000」之電話相符，堪徵確
    實有詐騙集團以刊登求職廣告，誘使有應徵工作之需者撥打
    電話與之聯繫，分以工讀生跑外務為由負責出面向他人收取
    存摺等物，及以工作需要為餌騙取他人金融帳戶及密碼供自
    己使用之情，益見被告及少年所指騙取其等應徵工作者以或
    須提供金融帳戶及密碼或以代為出面收取存摺所用詐術，客
    觀上確有使人陷於錯誤之可能性。至被告所指該詐騙集團成
    員以需測試被告之帳戶是否能夠使用為由，而要求被告提供
    存摺、提款卡與密碼之情，與一般應徵工作非必交付帳戶等
    資料之通常情形有異，然一般人對於社會事物之警覺性或風
    險評估，常因人而異，且與受教程度、從事之職業、心智是
    否成熟，並無必然之關連，此觀諸詐騙集團之詐騙手法經政
    府大力宣導及媒體大幅報導後，仍有高級知識分子受騙之情
    形，即可推知。以被告行為時係27歲，僅國中畢業，智識程
    度及社會經驗非高，顯見被告對事理判斷能力及警覺性較低
    ，加以目前全球社會整體經濟狀況不佳，謀職不易，其因一
    時急於求職，因而誤信詐騙集團成員以應徵工作須提供上開
    帳戶資料為由，陷於錯誤而交付其所有上開金融帳戶提款卡
    、密碼予詐騙集團，亦非絕無可能之事，自不得徒賴主觀之
    懸揣，將一般經驗上有利被告之上開情況逕予排除，遽認被
    告之辯解違常而不足採信，並進而推斷被告必有幫助詐欺之
    犯意。甚且，依證人簡ｏ峰、孫ｏ成上開供述可知，其等在
    向被告收取履歷表、身分證及存摺、提款卡等物時，並未交
    付任何金錢或利益予被告等語詳確，則衡諸常情，倘被告主
    觀上真有幫助詐騙份子詐欺取財之犯意，其亦當知悉此等交
    付銀行帳戶存摺、提款卡之舉，將有導致其個人將來遭刑事
    追訴之虞，被告豈會在無任何利益之情況下，無償交付上開
    銀行帳戶之存摺、提款卡予素不相識之第三人，是被告辯稱
    伊因應徵工作受詐騙而交付上開銀行帳戶之存摺、提款卡（
    含密碼）之辯解，自非全然不可採信，實難僅因被告有提供
    上述存摺、提款卡及密碼等資料且未即時辦理掛失或取回之
    客觀事實，率予認定其主觀上即有幫助詐欺取財之確定或不
    確定故意。
  (四)綜上所述，本件被告雖確有將其所有上開第一銀行帳戶之存
    摺、提款卡、密碼交予不詳姓名之人，然既不能排除被告係
    遭詐欺集團以刊登求職廣告陷阱詐騙其存摺、提款卡及密碼
    之可能性，檢察官就被告被訴幫助詐欺取財罪行所引各項證
    據尚未達於通常一般之人均不致有所懷疑之程度，此外，復
    查無其他積極證據足證被告有何公訴人所指幫助詐欺取財之
    犯行，揆諸前揭法條及判例意旨，不能證明被告犯罪，依法
    應諭知被告無罪之判決。
四、末按檢察官聲請以簡易判決處刑之案件，經法院認有刑事訴
    訟法第451 條之1 第4 項但書所定之情形者，應適用通常程
    序審判之，刑事訴訟法第452 條定有明文。本件經檢察官就
    被告涉犯幫助詐欺取財罪嫌聲請簡易判決處刑，經本院認合
    於刑事訴訟法第451 條之1 第4 項但書第3 款之情形，應改
    依通常程序審理。
五、至檢察官移送併辦部分（臺灣桃園地方法院檢察署98年度偵
    字第6922號），與本案事實為同一事實，惟本件既經諭知被
    告無罪，本院亦無從併予審究，應由檢察官另行依法處理。
據上論斷，應依刑事訴訟法第452 條、第301 條第1 項，判決如
主文。
本案經檢察官徐文豪到庭執行職務。
中    華    民    國    98    年    12    月    11    日
                  刑事第八庭審判長法  官  林惠霞
                                  法  官  張明儀
                                  法  官  呂綺珍
以上正本證明與原本無異。
                                  書記官  蔡紫凌
中    華    民    國    98    年    12    月    11    日


司法院資訊處製作；財團法人民間司法改革基金會備份。
